【裁判字號】    99,交聲,140
【裁判日期】    990317
【裁判案由】    違反道路交通管理處罰條例聲明異議
【裁判全文】
臺灣臺北地方法院交通事件裁定         99年度交聲字第140號
原處分機關  臺北市交通事件裁決所
異  議  人
即受處分人  甲○○
上列異議人即受處分人因違反道路交通管理處罰條例案件，對於
臺北市交通事件裁決所中華民國99年01月14日所為之處分（原處
分案號：北市裁罰字第裁22-ZIQ023288號）聲明異議，本院裁定
如下：
    主  文
原處分撤銷。
甲○○不罰。
    理  由
一、按汽車行駛於應繳費之公路、橋樑、隧道或輪渡，不依規定
    繳費者，處汽車所有人或駕駛人新臺幣（下同）3,000 元以
    上6,000 元以下罰鍰，並追繳欠費，道路交通管理處罰條例
    （下稱處罰條例）第27條第1項定有明文。又交通部臺灣區
    ○道高速公路局（以下簡稱高公局）為辦理電子收費申裝及
    欠費追繳作業，依據公路通行費徵收管理辦法相關規定訂定
    交通部臺灣區○道○○○路局電子收費申裝及欠費追繳作業
    注意事項；車輛不依規定繳納通行費，營運單位之自動收費
    系統應將該用路人車輛之車種、牌照號碼、通行時間、地點
    、行駛方向等予以記錄並照相或錄影存記。營運單位應依高
    公局查明之車籍資料，製發「補繳通行費及作業處理費通知
    單」，追繳通行費並加收作業處理費用。但因系統因素致無
    法完成扣款交易者，不另收作業處理費；用路人應依「補繳
    通行費及作業處理費通知單」所列金額及繳費期限完成補繳
    ，逾補繳期限截止日未繳納者，依法舉發。交通部臺灣區○
    道○○○路局電子收費申裝及欠費追繳作業注意事項第1條
    、第13條第1項及第2項、第17條固分別定有明文。次按處理
    違反道路交通管理事件，有關文書送達之程序，準用行政程
    序法送達之規定，違反道路交通管理事件統一裁罰基準及處
    理細則第5條定有明文。而行政程序法中對於文書送達，於
    應受送達人之住居所、事務所或營業所為之；於應送達處所
    不獲會晤應受送達人時，得將文書付與有辨別事理能力之同
    居人、受僱人或應送達處所之接收郵件人員；又送達不能依
    前2條規定為之者，得將文書寄存送達地之地方自治或警察
    機關，並作送達通知書2份，1份黏貼於應受送達人住居所、
    事務所、營業所或其就業處所門首，另1份交由鄰居轉交或
    置於該送達處所信箱或其他適當位置，以為送達。前項情形
    ，由郵政機關為送達者，得將文書寄存於送達地之郵政機關
    。寄存機關自收受寄存文書之日起，應保存3個月，行政程
    序法第72條第1項前段、第73條第1項、第74條分別定有明文
    。
二、原處分意旨略以：異議人即受處分人甲○○所有之車牌號碼
    6D-5481號自用小客車，於民國98年9月21日12時24分許，行
    經國道三號高速公路頭城收費站南下第12車道之電子收費車
    道時，因有汽車行駛於應繳費之公路不依規定繳費之違規行
    為，後經內政部警政署國道公路警察局第九警察隊認受處分
    人有「汽車行駛於應繳費之公路不依規定繳費，繳費期限98
    年11月10日止未補繳」之違規行為掣單舉發。嗣受處分人於
    應到案日期前提出申訴，經原處分機關函請舉發單位調查結
    果，仍認異議人確有上開違規行為，原處分機關乃依道路交
    通管理處罰條例第27條第1 項、違反道路交通管理事件統一
    裁罰基準及處理細則第41條、第43條、第44條之規定，裁處
    受處分人3,000元。
三、聲明異議意旨略以：異議人誤闖電子收費車道，補繳通知單
    寄送地址之新竹縣竹北市○○街17巷1號14樓之2，係其戶籍
    地址，但其並未居住該址，且其車籍與通訊地址並無變更，
    高公局委託之遠通電收股份有限公司（下稱遠通公司）未將
    補繳通知單寄送至其車籍地址，違反告知正常程序，造成通
    知單逾期，責任歸屬應為遠通公司，而非異議人，故請求撤
    銷原處分等語。
四、經查：
  (一)異議人對於前揭時地，駕駛前開6D-5481 號自用小客車，未
    裝設電子收費設備單元（OBU） 而行經電子收費車道之情並
    不爭執，有聲明異議狀、交通違規案件陳述書各1 份在卷可
    佐，堪信為真實。
  (二)遠通公司為受高公局委託進行建置自動化電子收費機制，辦
    理通行費徵收業務之營運單位，合先敘明。本件遠通公司寄
    發補繳通行費及作業處理費通知單（下稱補繳通知單）係掛
    號寄發至異議人戶籍地址之新竹縣竹北市○○里○○街17巷
    1號14樓，經郵政機關以因未獲會晤本人，亦無受領文書之
    同居人、受雇人或應受送達處所接收郵件人員，而於98年10
    月30日寄存於竹北郵局等情，有高公局委託遠通電收公司辦
    理電子收費業務送達證書1紙在卷可證。
  (三)依前引行政程序法之規定，本件異議人之應受送達處所為其
    住居所，而所稱「住所」，係民法上概念，指當事人依一定
    事實，足認以久住之意思，住於一定之地域者，即為設定其
    住所於該地，所謂「一定事實」，包括戶籍登記、居住情形
    等。但以現今民眾將戶籍登記在所購置不動產座落處、祖宅
    處或其他原因而無實際居住於戶籍登記地址之情，在所多有
    ，實非罕見，又戶籍法僅為戶籍登記之行政管理規定，戶籍
    地址不過係依戶籍法所為登記之事項，並非為認定住所唯一
    標準（最高法院83年度臺抗字第393號裁定意旨參照）。茲
    查，本件原舉發通知單（公警局交字第ZIQ023288號）、原
    處分裁決書（北市裁罰字第裁22-ZIQ023288號）均係送達於
    異議人之車籍地址即臺北市○○區○○街284巷21弄3號3樓
    ，且為異議人收受而為陳述意見及聲明異議，則顯然異議人
    係向監理機關報明其住居所為臺北市○○區○○街284巷21
    弄3號3樓，而異議人並無片面遷徙住所、未辦理異動及陳報
    新址，使公路監理機關無從得知應受送達人住居所變更，而
    僅能就應受送達人依戶籍地推定之住所地送達文書，並有不
    利益歸由未陳報新址或申請地址異動之應受送達人自行承擔
    之情事。
  (四)是以，異議人之戶籍地址與車籍地址並不相同，尚難僅以異
    議人戶籍地址為其住居所判斷之唯一依據，遠通公司既依前
    揭規定送達補繳通行費之書面通知，則於車輛未依規定繳納
    通行費時，遠通公司即應請求高公局或依授權逕向監理機關
    另行查明車籍資料及其他應受送達處所，以供寄送補繳通知
    單，若此，實不難查得異議人所有車牌號碼6D-5481號自小
    客車之車籍地址為臺北市○○區○○街284巷21弄3號3樓，
    自應將補繳通知單送達於異議人上開車籍地即本案異議人實
    際之住居所，始屬合法送達，是其僅向異議人戶籍地所為之
    寄存送達即不合法，尚不生送達之效力。從而上開補繳通知
    單既未合法送達，受處分人自無從於補繳期限前補繳通行費
    ，則其是否有「不依規定繳費」之違規行為，在另行合法送
    達補繳通知單或是異議人補繳通行費之前仍屬不確定狀態，
    舉發單位尚無從為舉發。又本件若異議人嗣已自行補繳通行
    費，依法即無「不依規定繳費」之違規行為，附此敘明。
五、綜上所述，本件補繳通知單尚未合法送達於異議人，故原舉
    發機關以異議人有「汽車行駛於應繳費之公路，不依規定規
    定繳費（未申裝戶行駛電子收費車道）（98年09月21日12時
    24分過違規地點，經通知補繳，繳費期限98年11月10日止未
    補繳）」之違規行為製單舉發，顯有未合，則原處分機關未
    察而依處罰條例第27條第1 項、違反道路交通管理事件統一
    裁罰基準及處理細則第41條、第43條、第44條及第67條之規
    定與違反道路交通管理事件統一裁罰基準表之規定，裁罰受
    處分人罰鍰新臺幣3,000 元整之處分，即有未洽。從而，異
    議人提起本件聲明異議，為有理由，應由本院將原處分撤銷
    ，諭知受處分人不罰，以資適法。
六、依道路交通案件處理辦法第20條，裁定如主文。
中    華    民    國    99    年    3     月    17    日
                          交通法庭法  官  黃桂興
以上正本證明與原本無異。
如不服本裁定應於送達後5日內向本院提出抗告狀。
                                  書記官  陳品潔
中    華    民    國    99    年    3     月    17    日

司法院資訊處製作；財團法人民間司法改革基金會備份。
